【裁判字號】    97,上易,1841
【裁判日期】    971230
【裁判案由】    毀棄損壞
【裁判全文】
臺灣高等法院臺中分院刑事判決        97年度上易字第1841號
上  訴  人
即  被  告  丁○○
選任辯護人  廖志祥律師
上列上訴人因毀棄損壞案件，不服臺灣臺中地方法院97年度訴字
第1249號中華民國97年8月27日第一審判決（起訴案號：臺灣臺
中地方法院檢察署97年度偵字第4078號），提起上訴，本院判決
如下：
    主  文
原判決撤銷。
丁○○無罪。
    理  由
一、公訴意旨略以：被告丁○○為整修其所有門牌號碼為臺中縣
    沙鹿鎮○○街201巷10號之3層樓透天房屋，委由承包商楊慶
    男施工，於民國（下同）96年8月至10月初某日止，因施工
    不慎，致隔鄰丙○○所有之同街12號之4層樓透天房屋2樓以
    下之共同壁牆面產生龜裂，遇雨滲水情形，雙方乃於同年10
    月16日，在臺中縣龍井鄉調解委員會達成調解，丁○○同意
    於97年2月15日前，修復丙○○上開建築物之損害，修復方
    式為「(一)廚房外牆，並以PU防水處理。(二)以批土方式粉刷房
    內牆壁。(三)修補三樓浴室裂痕。(四)屋頂伸縮縫採用不鋼伸縫
    填補。(五)房屋修護施工完成後，兩年內如非因天然災害所造
    成之漏水，對造人同意再予修護。」，詎丁○○嗣因其上開
    建築物3樓加蓋鐵皮屋經拆除後，發現鄰接丙○○之上開房
    屋牆面之屋頂鐵架，約有長約7、8公尺部分包覆在丙○○上
    開房屋3樓及4樓間之磚牆內，並有部分鐵架外露在牆面外，
    其明知丙○○並未同意以挖開牆面拆除鐵架方式施工，且若
    將他人房屋牆壁開鑿破壞，將使該牆壁原有防水效力減弱或
    喪失，竟出於為便利施工防水工程之目的，竟擅自作主，基
    於毀損他人建築物之犯意，於96年10月底至同年11月初間之
    某日，指示不知情之包商楊慶男，將丙○○所有之上開建築
    物3樓至4樓間之鄰接牆面予以開挖，深度約達20公分許之一
    長條狀，欲取出牆壁內鑲嵌之鐵架，因而致使該牆壁之內牆
    部分產生裂痕，喪失原有之防水效用，足生損害於丙○○。
    因認被告丁○○所為，涉犯刑法第353條之毀壞他人建築物
    罪嫌。
二、按犯罪事實應依證據認定之，無證據不得認定犯罪事實；又
    不能證明被告犯罪者，應諭知無罪之判決，刑事訴訟法第15
    4條第2項、第301條第1項，分別定有明文。訊據上訴人即被
    告（以下簡稱被告）丁○○固坦承於上揭時、地，為整修其
    所有上開房屋，開鑿其與告訴人丙○○所有房屋之鄰接牆面
    ，致使牆壁產生裂痕等情不諱，惟堅決否認涉有何毀壞他人
    建築物犯行，辯稱：其非明知丙○○未同意以挖開牆面拆除
    鐵架方式施工，且伊並無毀壞他人建築物之故意，而開挖丙○○所有建築物鄰接牆面，又其指示包商開挖牆面之長條狀
    深度僅達5至8公分，而非20公分，未使牆壁喪失原有防水效
    用，伊想徹底解決漏水問題將鐵架取出，並幫告訴人做好防
    水，沒有故意毀壞他人建築物的意思等語（詳本院卷21頁）
    。經查：
  (一)被告為整修其所有臺中縣龍井鄉○○街201巷10號房屋，委
    由承包商楊慶男施工，於96年8月至10月初某日止，因施工
    不慎，致隔鄰告訴人丙○○所有同街12號房屋2樓以下之共
    同壁牆面產生龜裂，遇雨滲水，雙方於同年10月16日，在臺
    中縣龍井鄉調解委員會達成調解，被告同意於97年2月15日
    前，修復告訴人丙○○上開建築物。嗣被告為繼續整修其房
    屋，遂拆除其所有房屋3樓加蓋鐵皮屋後，發現有部分鐵架
    ，遭告訴人丙○○所有上開房屋3樓及4樓間磚牆包覆在內，
    於96年10月底至同年11月初間某日，由不知情之包商楊慶男
    ，開挖丙○○所有上開建築物3樓至4樓間鄰接牆面，取出牆
    壁內鑲嵌之鐵架等情，固據被告於原審及本院審理時坦承不
    諱，核與告訴人丙○○於檢察官訊問指稱：「拆毀這面牆造
    成我3樓房間的隔鄰牆龜裂滲水」等語（詳他卷10頁）以及
    證人楊慶男於檢察官訊問時證稱：「（問：挖掉的牆壁是否
    造成她們室內會滲水？）照理會」等語相符（詳他卷13頁）
    ，並經臺中縣清水地政事務所人員童昭溢於檢察官訊問時證
    述屬實，復有臺中縣龍井鄉調解委員會調解書影本、存證信
    函影本、臺中縣清水地政事務所建物複丈成果圖及臺中縣龍
    井鄉地籍圖重測地籍調查表4張在卷可稽，是上開被告施工
    造成告訴人牆壁漏水之事實，應堪以認定。
  (二)另依據(1)告訴人丙○○於檢察官訊問時指稱：「被告在打牆
    前沒有知會我」等語（詳他卷10頁）。(2)包商楊慶男於檢察
    官訊問時亦證稱：「（問：誰要求你如此施工？）業主（即
    業主）及建築師。（問：要拆毀隔壁之牆壁有無經由屋主之
    同意？）我不曉得。在動工前，我有請業主溝通，要先鑑定
    是何人蓋的，那是業主叫我作，我才拆的。‧‧‧我到工地
    看到林佐騰，林佐騰自己一個人上到工地，只有我在場。我
    不知道林佐騰是否另外有與建築師協調，那天林佐騰問我說
    鐵皮屋鐵架有無要拿掉，我說應會拿掉，業主及建築師有說
    ，並告訴林佐騰二邊防水的問題。‧‧‧我有跟業主說要跟
    隔壁屋主講一下。（問：結果何人去跟隔壁屋主說的？）這
    我就不曉得。（問：所以你並沒跟隔壁屋主去說？）我本人
    不是當事者。‧‧‧我有跟業主溝通，是業主要求我挖牆拆
    鋼架。‧‧‧他沒有提到隔壁屋主同意我們挖牆拆鋼架」等
    語（詳他卷13、39頁）。(3)建築師乙○○於檢察官訊問時證
    稱：「調解會當天丙○○帶他大兒子及叫丙○○為大姊的親
    戚到場，在會議上，我跟楊慶男都有口頭對雙方建議將鐵架
    拆除才可作防水。丙○○的兒子及親戚也都知道這種施工是
    對以後滲水問題是最好的方式，我不知道他們之後還有無討
    論，因為丙○○都沒有太大的反應」等語（詳他卷19頁）。
    (4)丙○○之子林佐騰於檢察官訊問時證稱：「9月底10月初
    我當兵前，是一位工頭叫我，當時我正好從我家走出屋外，
    那位工頭也是剛到，開車過來，他下車叫住我，他問我說他
    們要拆那三樓突出的鐵架，問我是否可以拆，我說突出來的
    部分你可以拆，因為突出來的部分不在我家範圍，就不歸我
    們管。（問：那位工頭有無跟你提到要挖除你家的牆面？）
    沒有」等語（詳他卷55頁）。是被告請包商楊慶男於開鑿告
    訴人丙○○所有鄰接牆面，取出遭丙○○所有牆壁包覆之鐵
    架等情，固亦可證明96年10月底至11月初某日之施工，被告
    並未經告訴人丙○○之明示同意。
  (三)又公訴意旨雖認被告開鑿告訴人丙○○所有牆壁深度達約20
    公分，業據證人楊慶男於檢察官訊問時證稱：「（問：拆到
    隔壁的牆有多深？）深度挖到她的牆壁約20公分。那應該不
    是她們的牆。（問：你如何知道不是她們的牆？）有鑑界過
    ，現場可以看的清楚，我是用看的來判斷」等語甚詳（詳他
    卷13頁）。惟告訴人丙○○既於檢察官訊問時供稱：「（問
    ：開挖之前裸露在外的鐵架的寬度？）差不多有10幾公分，
    是屬於他們的部分。（問：所以丁○○的包商開挖深度僅止
    於鐵架的位置而已？）是的，因他的目的是要把鐵架取出來
    」等語（詳他卷21頁），經核與建築師乙○○於檢察官訊問
    時證稱：「鐵架在拆除後才發現有超越與鄰戶牆面有結合之
    狀況，鐵架寬度約有20至25公分之間，它埋在鄰戶牆壁裡面
    的寬度約5至8公分，是在拆完業主的鐵皮屋頂後才發現這現
    象。所以我有要求業主向地政申請鑑界，我有到場，時間應
    該是在9月份，當時到場的有丙○○、被告及我、二位地政
    人員，不確定包商楊慶男有無在場。‧‧‧‧鐵架突出部分
    是在業主這邊外，其他看不到的部分都埋在丙○○的牆面內
    。…實際上挖到丙○○牆壁的深度約5至8公分。‧‧‧（問
    ：開挖的深度有無超過楊小姐四吋共用牆的部分？）應該是
    沒有，就只有5至8公分。」等語大致相符（詳他卷18至20
    頁）。如此觀之，被告所有3樓加蓋鐵皮屋之鐵架，全寬約
    20至25公分，而告訴人丙○○亦不否認裸露在外之部分約有
    10幾公分，因此，遭包覆在告訴人丙○○所有牆壁內之寬約
    僅5至8公分左右。告訴人丙○○陳稱：被告開鑿牆壁之目的
    ，係為取出包覆在牆壁內之鐵架，則被告自無必要挖取深度
    超過5至8公分。因此，證人乙○○於檢察官訊問時證稱挖取
    深度約5至8公分，應可採信。至於證人楊慶男固然證稱：「
    挖到她的牆壁約20公分」等語，但旋補述「那應該不是她們
    的牆」、「用看的來判斷」等語，是其所述「深度20公分」
    部分，是否係指全然挖掘告訴人丙○○所有牆壁深達20公分
    尚非可採，且不若建築師乙○○所述精確，自不得僅以證人
    楊慶男此部分證詞，即為不利於被告之認定，併此說明。
  (四)雖上開被告之施工造成告訴人之牆壁漏水，以及96年10月底
    至11月初某日被告之施工未取得告訴人之同意，惟依證人即
    建築師乙○○於本院審理行交互詰問時證稱：「（辯護人問
    ：你是否為被告房屋改建設計者？）是的。（辯護人問：你
    是否知道被告改建房屋與告訴人糾紛過程？）‧‧‧去年在
    龍井鄉有協調，有協議要幫告訴人做好防水，我在地院也有
    說明過。（辯護人問：知不知道被告僱用工人將告訴人房屋
    牆壁內鐵架拆除？）知道。（辯護人問：當初為何要拆除告
    訴人房屋內牆壁鐵架？）被告買該屋要整修修建，一、二樓
    拆除過程看到三樓鐵架在告訴人那邊牆壁上，但鐵架不是整
    個鑲嵌在告訴人牆壁裡面那裡，大概有五到八公分左右，不
    是整個鑲嵌在房子內整個結構來講沒有安全顧慮，大家共同
    提議，為了工程好進行，要求工人以人工方式拆鐵架。（辯
    護人問：拆除鐵架何人提議？）我有去現場，被告、施工包
    商也在場，楊小姐兒子也有出來看一下，當場還有其他小包
    工大家一起協議。（辯護人問：由何人提議？）我提議。（
    辯護人問：告訴人系爭牆壁有幾公分？）磚厚度有一Ｂ磚厚
    度，就是二十到二十四公分左右。（辯護人問：鐵架取出要
    挖多深？）在不影響隔壁結構安全上考量，現場鑲嵌鐵架不
    到八公分左右，挖的深度不到十公分。（辯護人問：依據你
    專業，這個挖鑿深度可以預見牆壁其他部分會有龜裂或滲水
    情形？）應該不會造成龜裂或漏水情形。（辯護人問：挖鑿
    八到十公分可不可以預見會不會造成滲水？）鑲嵌部分有可
    能，其他挖的部分不會有影響，我們有要求工人處理做好防
    水。（辯護人問：若不取出鐵片或鐵架可不可以徹底解決告
    訴人牆壁漏水問題？）若不取出沒辦法徹底解決漏水問題。
    ‧‧‧（檢察官問：鐵架從牆壁取出是否同時評估這作法可
    能引起告訴人漏水問題？）取出鐵架之後我先把原有鐵架位
    置防水牆面處理，就是用ＰＵ跟水泥砂漿修補處理。牆面部
    分之後再塗ＰＵ，按照施工方式跟預算做ＰＵ，因為是室外
    所以要求做二到三次ＰＵ處理。（檢察官問：這麼周全處理
    何以還造成告訴人牆壁龜裂漏水情形？）因為他不讓我們去
    在她牆壁做牆面施工及各方面的處理。（檢察官問：這情形
    楊小姐兒子有何反應？）他同意我們這樣做。（檢察官問：
    挖的部分防水部分告訴人不讓你們施工？）我們要做，但他
    們不讓我們做。（檢察官問何以有利告訴人，告訴人不讓你
    們做？）告訴人稱牆壁是他們的。我們有要求被告作鑑界測
    量處理，那早期牆壁是共同壁」等語（見本院審理卷第42頁
    面至第44頁），且依被告及建築師乙○○於96年10月16日調
    解委員會時，曾向告訴人丙○○告知可能之施工方法，以及
    被告於調解時業已同意就告訴人受損部分於97年2月15日前
    為「(一)廚房外牆，並以PU防水處理。(二)以批土方式粉刷房內
    牆壁。(三)修補三樓浴室裂痕。(四)屋頂伸縮縫採用不鋼伸縫填
    補。(五)房屋修護施工完成後，兩年內如非因天然災害所造成
    之漏水，對造人同意再予修護。」，有臺中縣龍井鄉調解委
    員會96年民調字第260號調解書影本一份在卷可稽（見他卷
    第5頁），則依證人乙○○上開所證整個工程之施作方法係
    伊提議，而鑲嵌部分雖有可能造成漏水，但本件係因告訴人
    嗣後不讓被告為其做牆面施工等各方面的處理所致等語以觀
    ，並參諸被告與告訴人調解之日期為96年10月16日，當時被
    告即同意於97年2月15日前為告訴人修護，且兩年內所造成
    告訴人牆壁之漏水亦由被告負責修護，以公訴意旨認被告毀
    壞告訴人建築物之時間為96年10月底至同年11月初間之某日
    ，則在此之前被告即已會同具有建築專業之建築師乙○○於
    同年10月16日，答應上開調解書所示之為告訴人修護之條件
    ，雙方並成立調解。則被告顯係出於修護自己房屋而為，並
    非出於毀壞建築物之故意而為，雖本件之修護造成告訴人牆
    壁漏水，但被告既已同意在97年2 月15日前以及兩年內造成
    告訴人牆壁漏水均由被告負責為告訴人修護，嗣因告訴人不
    同意被告在告訴人牆壁施工，致被告未能對告訴人之牆壁作
    處理，尚無從認定被告有毀壞告訴人建築物之故意。
四、本院綜核本件現有之證據，尚無從認定被告有何毀壞他人建
    築物之故意。參照前揭說明，即難以刑法第353條之毀壞他
    人建築物罪相繩。此外，又無其他積極證據，足以證明被告
    有何毀壞他人建築之犯行，本件自不能證明被告犯罪。原審
    未察，遽認被告所為固未毀壞他人建築，但已毀損他人之防
    水效能，而予變更起訴法條，改以被告涉有毀損罪予以論罪
    科刑，惟本件並無任何積極證據足資證明被告有毀損之故意
    ，自無從以毀損罪論罪，被告上訴否認有毀損之故意，指摘
    原審判決不當，即有理由，應由本院將原判決撤銷改判，而
    為被告無罪之諭知。
據上論結，應依刑事訴訟法第369條第1項前段、第364條、第301
條第1項，判決如主文。
本案經檢察官甲○○到庭執行職務。
中    華    民    國    97    年    12    月    30    日
            刑事第二庭      審判長法官  李  璋  鵬
                            法      官  胡  森  田
                            法      官  胡  忠  文
以上正本證明與原本無異。
檢察官得上訴。
被告不得上訴。
如不服本判決應於收受送達後十日內，向本院提出上訴書狀，其
未敘述上訴理由者，並得於提起上訴後十日內向本院補提理由書
(均須按他造當事人之人數附繕本)「切勿逕送上級法院」。
                            書  記  官  陳  文  琴
中    華    民    國    97    年    12    月    30    日


司法院資訊處製作；財團法人民間司法改革基金會備份。
